最高法院刑事判決　　　　　　一○○年度台上字第六五五二號
上　訴　人　蘇隆興
選任辯護人　施旭錦律師
上　訴　人　吳永信
　　　　　　謝恒生
上列上訴人等因違反毒品危害防制條例案件，不服台灣高等法院
高雄分院中華民國一００年九月七日第二審判決（一００年度上
訴字第七六０號，起訴案號：台灣屏東地方法院檢察署九十八年
度偵字第六四五三號），提起上訴，本院判決如下：
    主  文
上訴駁回。
    理  由
按刑事訴訟法第三百七十七條規定：上訴於第三審法院，非以判
決違背法令為理由，不得為之：是提起第三審上訴，應以原判決
違背法令為理由，係屬法定要件。如果上訴理由書狀並未依據卷
內訴訟資料具體指摘原判決不適用何種法則或如何適用不當，或
所指摘原判決違法情事，顯與法律規定得為第三審上訴理由之違
法情形不相適合時，均應認其上訴為不合法律上之程式，予以駁
回。本件原判決認定上訴人蘇隆興綽號為「龍興」、吳永信綽號
為「大頭」、謝恒生綽號「跛腳生」（下稱上訴人三人）、許福
德（另案經原審法院判處有期徒刑八年確定）共同意圖營利，基
於販賣第一級毒品海洛因之摡括犯意聯絡，自民國九十二年間起
，以每日新台幣（下同）二千五百元之代價，受僱於黃山水（第
一審法院通緝中），蘇隆興、謝恒生擔任早班，吳永信、許福德
擔任晚班，由黃山水提供定期更換之行動電話作為聯絡毒品交易
工具，先後於：(一)、九十二年四月二十日二十時三十分許，由許
福德搭載吳永信前往屏東縣東港鎮三西和慈惠護校前，販賣海洛
因一小包予曾文松，得款五百元。(二)、古謹萍於九十二年三月初
至同年四月初某日，撥打電話給蘇隆興，表示欲購買海洛因後，
前往蘇隆興位於屏東縣南州派出所附近住處，以一小包五百元之
價格，向蘇隆興購買海洛因一次；繼之於上開時間之某日，撥打
電話予謝恒生要求購買海洛因後，前往謝恒生位於屏東縣南州鄉
溪州村住處，以一小包五百元之價格，向謝恒生購買海洛因一次
等情，因而撤銷第一審所為科刑之判決，依修正前刑法第五十六
條連續犯之規定，改判論上訴人三人以共同連續販賣第一級毒品
罪，吳永信、謝恒生各處有期徒刑七年六月；蘇隆興累犯，處有
期徒刑八年；並均為相關從刑之宣告。已詳敘調查、取捨證據之
結果及憑以認定犯罪事實之心證理由，對於上訴人三人事後否認
犯行之供詞及其所辯各節認非可採，亦詳加指駁。從形式上觀察
，原判決並無足以影響判決結果之違法情形存在。吳永信、謝恒
生上訴意旨略以：(一)、原判決認定上訴人三人與黃山水共同連續
販賣海洛因予曾文松一次、古謹萍二次等情，與原審法院九十五
年度上更(一)字第一九號許福德販賣毒品案件（下稱另案）判決，
認定曾文松自九十二年一月十五日起至九十二年五月二十一日止
，向許福德購得海洛因共三十次之事實不合，原判決有理由矛盾
之違法；又許福德就本件犯行既為共同正犯，自應對犯罪之全部
事實共負其責，原判決事實欄未記載許福德之犯罪事實，亦未於
理由內說明未記載之理由，並有判決不備理由之違法。(二)、曾文
松、古謹萍雖指證：謝恒生、吳永信受僱於黃山水販賣第一級毒
品云云，然原審未查得電子磅秤、夾鍊袋、帳單等各項與販賣毒
品相關證據資料，僅憑其等之證述，遽行論罪，其採證違背證據
法則，有判決適用法則不當之違法。(三)、許福德於警詢陳稱：「
不要說賣，寫拿毒品給人」等語，並未承認其受僱他人販賣海洛
因。嗣員警改問：「是否願以污點證人向警方供述係被何人以毒
品控制？誰給你毒品控制？」答稱：「山水仔」云云，顯見許福
德多次否認有受僱於黃山水販賣毒品予不特定人，嗣受到員警以
脅迫、利誘等不正當方法，始為不實之自白。則許福德於警詢時
陳稱：伊與上訴人三人受僱於黃山水時，曾送毒品給曾文松云云
，可否採為論罪依據，即非無疑。又許福德自承黃山水有提供一
支電話作為毒品交易之工具，原審未予調查，有應於審判期日調
查之證據而未予調查之違法。(四)、原審法院另案判決認定：許福
德受僱於黃山水販賣海洛因予曾文松、古謹萍次數共達三十一次
，所得財物為三萬零五百元等情，而論處其有期徒刑八年。則依
原判決所認謝恒生、吳永信販賣毒品一次、得款僅五百元之事實
，竟處以有期徒刑七年六月，量刑顯有失當等語。蘇隆興上訴意
旨略以：(一)、許福德於第一審已另證稱：蘇隆興沒有受僱於黃山
水販賣毒品，伊在警詢時是故意那樣說的云云，原審未查明蘇隆
興與許福德間是否確有嫌隙及許福德前後陳述矛盾之處，逕採其
警詢時不利於蘇隆興之供詞，為論罪之依據，有調查未盡之違法
。(二)、曾文松於第一審證稱：伊只有向黃山水及綽號「阿猴」者
拿過毒品，替黃山水賣毒的有許福德及上訴人三人，伊是聽「阿
猴」說的等語；洪秀玉於偵查中證稱：他們沒有親口告訴伊說是
在幫黃山水賣毒品等語，則上開證人所述均係聽聞自他人，非親
身經歷，為傳聞證據，原審採為論罪依據，採證違背證據法則。
(三)、古謹萍於警詢陳稱：蘇隆興等人受僱於黃山水販賣海洛因等
語；其於許福德被訴販賣毒品之另案中則證稱：伊都是向黃山水
購買海洛因，由黃山水及不認識之人騎機車來交給伊等語，前後
證述不一。原審以古謹萍於警詢之陳述較為可信，而為不利於蘇
隆興之認定，然未說明其陳述如何具有「可信性」、「必要性」
之憑據，違背證據法則，且有判決不備理由之違法。(四)、原判決
以其認定蘇隆興有販賣毒品之犯行，係綜合曾文松、許福德、古
謹萍、洪秀玉於警詢及偵查中之陳述，相互印證、補強云云。然
曾文松雖於警詢、偵訊時陳稱：伊於九十二年四月二十日向吳永
信、許福德購買毒品；許福德亦於警詢時陳稱：伊與曾文松認識
，沒有仇恨，伊與上訴人三人被黃山水僱請時，曾送毒品予曾文
松，受僱時間在九十二年一月初至二月間等語，惟其二人所供毒
品交易時間並不相符。且古謹萍於警詢、偵查中未述及吳永信、
許福德於九十二年四月二十日販售毒品予曾文松。洪秀玉雖於偵
查中證稱：許福德有幾次幫黃山水送毒品，因為蘇隆興、吳永信
有拜託他送過，伊記得有發給古謹萍、曾文松等人，然又證稱：
許福德在外沒有販賣毒品等語，且未證述許福德於九十二年四月
二十日有販售毒品予曾文松等情。原審僅憑曾文松唯一之證詞，
據以論罪科刑，採證自屬違法。又古謹萍固於偵查中證稱：伊於
九十二年三月初及四月初，分別向蘇隆興、謝恒生各購買海洛因
一包五百元云云，然曾文松並未提及上情。再者，洪秀玉於偵查
中係證稱：蘇隆興、吳永信有拜託許福德送過毒品給古謹萍、曾
文松等語，其並證稱：蘇隆興、謝恒生曾販賣毒品予古謹萍，其
證述內容與待證事實亦無任何關聯性。又其另證稱：許福德有幾
次幫黃山水送毒品，時間大約是在九十二年四月八日觀察勒戒那
段時間，伊出所後，許福德有向伊提及等情，所證亦非親自見聞
，自不得資為補強證據，原審採為判決之基礎，採證自屬違法。
(五)、原判決於事實認定：曾文松九十二年四月二十日二十時三十
分，與吳永信、許福德為毒品交易（下稱第一次犯行）。古謹萍
於九十二年三月初至同年四月初某日，分別向蘇隆興、謝恒生購
買毒品（下稱第二次、第三次犯行）；於理由則謂：根據曾文松
、古謹萍、洪秀玉、許福德於警詢及偵訊時之證述，上訴人三人
與許福德、黃山水間有犯意聯絡及行為分擔云云，然就蘇隆興未
親自交付毒品之第一及第三次犯行部分，曾文松於警詢時陳稱：
黃山水販賣毒品給伊約六次，每次他會至伊住處向伊兜售，然後
約在屏東縣東港鎮三西和慈惠護校門口前交易，足見該次交易蘇
隆興未涉入。又許福德係在九十二年一、二月間受僱於黃山水，
自無從證明原判決事實所載九十二年四月二十日吳永信、許福德
販售毒品予曾文松，及九十二年三月初至四月初之謝恒生販售毒
品予古謹萍之販毒行為，與蘇隆興間有何犯意聯絡及行為分擔。
再者，古謹萍雖於警詢時證稱：伊知道黃山水僱用上訴人三人及
許福德販毒；於偵查中證稱：拿毒品來的人有蘇隆興、謝恒生，
伊知道其等是為黃山水販毒，伊知道他們是早班云云。然古謹萍
並未親眼見聞蘇隆興與其他被告間如何為犯意聯絡及行為分擔，
且第二及第三次犯行，係古謹萍分別撥打蘇隆興、謝恒生之電話
要求購買毒品，而分別至其住處交易，則僅憑前揭證詞，實難證
明蘇隆興與其他共同正犯間有何犯意聯絡及行為分擔，原判決有
事實與理由矛盾等違法等語。惟按：(一)、他案判決之內容，並無
當然拘束本案判決之效力。又被告之上訴，以受有不利益之判決
，為求自己利益起見請求救濟者，始得為之，要無許其為自己不
利益上訴之理。原判決認定上訴人三人與許福德係共同販賣毒品
海洛因予曾文松一次，較諸原審法院另案認定許福德係共同販賣
第一級毒品三十次予曾文松而言，自屬有利於上訴人三人之判決
。吳永信、謝恒生執他案判決所為此部分不利於己之指摘，自非
合法之上訴理由。又原判決已於事實欄內認定許福德與上訴人三
人及黃山水就本件犯罪行為有共同之犯意聯絡，雖於理由欄內漏
未記載許福德亦為共同正犯（見原判決第二十二頁，理由貳、九
之(三)），因於上訴人三人犯罪事實及責任之論定不生影響，自不
得據為第三審上訴之合法理由。(二)、販賣毒品罪並不以查獲毒品
或供販賣毒品所用之器具等為必要之證明方法，原判決綜合證人
曾文松、古謹萍、許福德、洪秀玉等之證述，憑以認定本件犯行
，採證並無違背證據法則，執以指摘，並非適法之第三審上訴理
由。(三)、採證認事、取捨證據及證據證明力之判斷，乃事實審法
院之職權，苟其採證認事之論斷無違證據法則，即不容指為違法
。原判決於理由內已說明：經另案勘驗許福德於九十二年五月二
十一日警詢錄音結果，員警陳永豐雖曾多次詢問許福德是否願以
污點證人向警方供出受僱於何人販賣海洛因（見原審法院另案九
十五年度上更(一)字第一九號卷第九十三、九十四頁），然並無要
求許福德須依照曾文松筆錄陳述，或向許福德表示倘依曾文松筆
錄陳述即可無事之情形。且證人陳永豐亦證稱：其並未要求證人
許福德照曾文松筆錄陳述等語（見同上卷第六十七頁）。又警員
陳永豐於製作筆錄過程中，雖多次自問自答，表示許福德願意以
污點證人向警方供出僱用其販賣海洛因之人，然此為詢問許福德
是否有此意願之方式及技巧性問題，尚難遽認係以利誘或其他不
正方法影響許福德陳述之任意性，此由許福德並未因陳永豐多次
詢問是否願意擔任污點證人而為陳述，反而多次更正警員之意思
，最後陳永豐亦依證人許福德之陳述，記載其僅受僱拿毒品予不
特定人，而非記載其受僱販賣毒品，足見許福德上開警詢陳述，
並無出於非自由意志而為陳述之情形（見原判決第三至四頁、理
由壹、一、(一)１部分）。其此部分之說明與審認俱與卷附證據資
料相符，論斷於法亦無不合，則原審採信許福德警詢時之陳述，
資為吳永信、謝恒生論罪科刑之基礎，即無違背證據法則可言。
吳永信、謝恒生徒憑己見，再事爭辯，殊非第三審上訴之合法理
由。又所謂依法應於審判期日調查之證據，係指與待證事實有重
要關係，在客觀上顯有調查必要性之證據而言，故其範圍並非漫
無限制，必其證據與判斷待證事實之有無，具有關連性，得據以
推翻原判決所確認之事實，而為不同之認定，始足當之。許福德
固證稱：黃山水有提供一支電話作為毒品交易之工具，然該電話
既未扣案，且原審依卷存之證據資料認已足以證明吳永信、謝恒
生受僱於黃山水販賣毒品予曾文松、古謹萍，而行動電話機具是
否仍存在，亦不足以動搖原判決所認定之事實，則原審未再為無
益之調查，仍不得任意指為違法，而據為第三審上訴之合法理由
。(四)、量刑之輕重，係屬事實審法院得依職權自由裁量之事項，
苟於量刑時，已依行為人之責任為基礎，並斟酌刑法第五十七條
各款所列情狀，而未逾越法定範圍，又未濫用其職權，即不得遽
指為違法。原審於量刑時已依上開規定而為審酌，既未逾越又無
濫用裁量權，且亦較另案共同正犯許福德所量處之刑為輕，自難
任指為違法。(五)、證人之陳述部分前後不符，或相互間有所歧異
時，究竟何者為可採，法院仍得本其自由心證予以斟酌，非謂一
有不符或矛盾，即應認其全部均為不可採信。原判決於理由欄證
據能力部分已說明：證人許福德先後二次之警詢陳述與其於第一
審之證詞不符，經審酌其警詢時距案發時間較近，記憶較為清晰
，且舉發之初未承受壓力，客觀上具有較可信之特別情況，且為
證明犯罪事實存否所必要，因認其警詢之陳述，具有證據能力（
見原判決第五頁，理由壹、一、(一)、３部分），而援引其於警詢
中之證述，及其妻洪秀玉於偵查中證稱：伊知道「隆興」及「大
頭」是在幫「山水」賣毒品，因為他們有一段時間常來伊住處，
「大頭」也住過伊家，伊親眼看見他們在交接班而且在清算毒品
及金錢。他們沒有親口告訴伊說是在幫「山水」賣毒品，但伊等
均知道等語等證據資料（見偵續字第四二號卷第十七、十八頁）
，憑以認定蘇隆興確有受僱於黃山水，並與吳永信等人共同為販
賣海洛因之犯行。其說明與審認俱與卷存證據資料並無不合。雖
原判決未另說明證人許福德於第一審所證如何不足為蘇隆興有利
之認定，然依其說明與審認，已間接指駁許福德於第一審所為證
述。原判決此部分採證認事及取捨證據之職權行使，並無違背證
據法則。蘇隆興徒憑己見，再事爭辯，並非第三審上訴之合法理
由。(六)、證人曾文松於警詢中並未敘及所稱蘇隆興受僱於黃山水
販賣毒品係聽聞自「阿猴」等語（見警卷第十六頁）。原判決於
理由內亦已依憑調查證據之結果，說明：證人曾文松前於警詢及
偵查中俱明確指認毒品上手為黃山水；黃山水為首之販毒集團成
員另有許福德與上訴人三人及其運作交接班模式，伊並曾向證人
許福德購買毒品等情，而於第一審作證時則閃爍其詞，不願正面
回應問題，所證前後矛盾亦反覆不一，且與其先前證述內容不符
，因認其於第一審之證詞顯係出於迴護而不足採信（見原判決第
十三頁，理由貳之三），並無採證違背證據法則之情形，不容指
為違法。又證人洪秀玉於偵查中係證稱：伊親眼看見蘇隆興等人
在交接班，且在清算毒品及金錢，他們沒有親口告訴伊說是在幫
黃山水賣毒品，但伊等都知道等語，業如上述，是其係基於親身
經歷之事而為證述，並非出於傳聞，原審採為論罪依據，於法並
無不合。(七)、原判決於證據能力部分說明：證人古謹萍於警詢之
陳述與事後其另案審理時之證述不符，然證人古謹萍係於九十二
年五月二十一日十二時為警查獲後，即於同年月二十八日在記憶
猶新情況下製作警詢筆錄，且並未面對上訴人等人，較無可能受
到外力影響，因認其警詢之陳述，客觀上應具有較可信之特別情
況，且亦為證明犯罪事實存否所必要，自有證據能力（見原判決
第七頁、理由壹、一之(二)部分）。所為說明於法並無不合，要無
上訴意旨所指理由不備之違法情形。(八)、施用毒品者供出毒品來
源，因而破獲其他正犯或共犯者，依法得減輕或免除其刑，是該
毒品來源之證言，屬有利於施用毒品者之供述，縱無瑕疵，固亦
不得作為認定其上手犯罪之唯一證據，仍須以補強證據證明確與
事實相符，但所謂「補強證據」，係指除該供述本身外，其他足
以佐證該供述確具有相當程度真實性之證據而言，所補強者，不
以事實之全部為必要，祇須因補強證據與該供述相互印證，依社
會通念，足使犯罪事實獲得確信者，即足當之。原判決依證人曾
文松、古謹萍於警詢及偵查中先後證述伊等購毒之經過，暨共同
正犯許福德於警詢時供陳伊與上訴人三人受僱於黃山水交付毒品
予不特定人等情，並參酌證人許福德之妻洪秀玉於偵查中證稱：
「（妳如何知道『隆興』及『大頭』（指蘇隆興及吳永信）是在
幫黃山水賣毒品？）因為他們兩人常來我家，『大頭』也住過我
家，我親眼看到他們在交接班，並且在清算毒品及金錢」等語等
證據資料（見偵續字第四二號卷第十七頁）相互參照佐證，憑以
認定蘇隆興與吳永信、謝恒生均係受僱於黃山水從事販賣毒品之
工作，彼此基於共同營利之犯意聯絡，由許福德搭載吳永信於九
十二年四月二十日二十時三十分許（即晚班），在屏東縣東港鎮
三西和慈惠護校前販買一小包五百元之海洛因予曾文松一次；於
九十二年三月初至同年四月初某日，由蘇隆興、謝恒生分別在屏
東縣南州派出所附近住處及屏東縣南州鄉溪州村住處，以每小包
五百元之價格販賣海洛因予古謹萍各一次等犯罪事實。其說明與
審認俱與卷存之證據資料相符，論斷亦無違背經驗法則，不容指
為違法。又依卷內資料證人曾文松於偵查中證稱：其於九十二年
五月五日被查獲之海洛因，係黃山水之手下許福德於九十二年四
月二十日所販售等語，此項證詞並為原判決所採信援用（見原判
決第十一頁、理由貳、二之(二)部分）。足徵許福德並非僅受僱至
同年二月間止，原判決雖未說明證人許福德於警詢中證稱：其僅
受僱至九十二年二月間止云云，為不可採，然除去此部分瑕疵，
仍應為同一之認定，因與判決本旨及結果不生影響，自不得資為
第三審上訴之合法理由。至證人洪秀玉於偵查中雖同時證稱：許
福德有幾次幫黃山水送毒品，伊記得有送給古謹萍；送給曾文松
，係其受觀察勒戒出所後許福德跟伊講的等語（見偵續字第四四
號卷第十八頁），此部分證述固屬其個人臆測或聽聞自許福德，
並非其親身經歷之事實，原判決併採為論罪之基礎，於法固有未
合，然除去此部分瑕庛，亦應為相同之認定，因不影響於判決結
果及本旨，故亦不得據以提起第三審上訴。(九)、共同實行犯罪之
行為人，在合同意思範圍內，各自分擔犯罪行為之一部，相互利
用他人之行為，以達其犯罪之目的者，即應對於全部所發生之結
果，共同負責。原判決已說明上訴人三人及已判決確定之許福德
一同受僱於黃山水對外販賣毒品，業如上前述，則縱蘇隆興並未
親自參與販賣予曾文松及第二次販賣給古謹萍之犯行，原判決論
以共同正犯，認應就全部販賣行為負責，依上開說明，於法即無
不合，蘇隆興徒憑己見，就此爭執，並非適法之第三審上訴理由
。經核上訴人三人上訴意旨，均係置原判決所為明白論斷於不顧
，仍持已為原判決指駁之陳詞，專憑己意再事爭辯，或就不影響
於判決本旨與結果之事項，任意指摘原判決違法，難認已符合首
揭法定之第三審上訴要件。其等上訴違背法律上之程式，俱應予
駁回。
據上論結，應依刑事訴訟法第三百九十五條前段，判決如主文。
中    華    民    國  一○○  年   十一   月  二十四  日
                      最高法院刑事第五庭
                          審判長法官  邵  燕  玲  
                                法官  李  伯  道  
                                法官  孫  增  同  
                                法官  李  英  勇  
                                法官  李  嘉  興  
本件正本證明與原本無異
                                      書  記  官  
中    華    民    國  一○○  年   十一   月   三十   日
                                                       s